【裁判字號】    99,重上更(二),12
【裁判日期】    990601
【裁判案由】    損害賠償
【裁判全文】
臺灣高等法院民事判決              99年度重上更(二)字第12號
上  訴  人  泰清企業股份有限公司
法定代理人  戊○○
訴訟代理人  張德銘律師
被上訴人    新竹市環境保護局
法定代理人  乙○○
訴訟代理人  丙○○
            丁○○
            甲○○
            陳修君律師
上列當事人間請求損害賠償事件，上訴人對於中華民國96年8月
13日臺灣新竹地方法院92年度重訴字第94號第一審判決提起一部
上訴，經最高法院第二次發回更審，本院於99年5月18日言詞辯
論終結，判決如下：
    主      文
上訴駁回。
第二審及發回前第三審訴訟費用由上訴人負擔。
    事實及理由
一上訴人起訴主張：兩造於民國89年1月29日簽訂「新竹市環境
  保護局委託民營清除機構清運垃圾合約書」（下稱系爭契約）
  ，由被上訴人委伊自89年5月1日起執行清運新竹市香山區及南
  區之垃圾，約定委託期限為48個月。詎被上訴人於伊順利履行
  合約2年後，竟以系爭契約所附加「服務品質未獲民意肯定」
  或「經費無著」之條件業已成就，片面終止系爭契約，致伊受
  有新臺幣（下同）1,875,266元之損害。爰依民法第511條之規
  定，求為命被上訴人如數給付，及自起訴狀繕本送達翌日起加
  計法定遲延利息之判決。
  被上訴人則以：系爭契約自91年5月1日起委辦經費無著，且上
  訴人之服務品質未經91年4月3日召開之新竹市○○○段垃圾清
  運民營化計畫審查委員會審查通過，依系爭契約所附之解除條
  件已成就，伊乃通知上訴人委託期限至91年4月30日止，拒絕
  上訴人繼續清運垃圾，收回自行清運，非單方行使終止權等語
  ，資為抗辯。
二原審駁回上訴人之請求，上訴人提起上訴並為訴之追加（主張
  被上訴人片面終止終止契約，並構成不完全給付，追加依民法
  第227條之規定為請求），經更審前本院駁回上訴人之上訴及
  追加之訴，其提起第三審上訴，經最高法院將更審前本院駁回
  上訴人之上訴部分廢棄發回。上訴人聲明：
  (一)原判決關於駁回上訴人後開第二項之訴部分，及該部分假執
    行之聲請之裁判廢棄。
  (二)被上訴人應給付上訴人17,252,597元，及自起訴狀繕本送達
    翌日起至清償日止，按年息5％計算之利息。
  (三)願供擔保，請准宣告假執行。
  被上訴人則聲明：
  (一)上訴駁回。
  (二)如受不利判決，願供擔保，請准宣告免為假執行。
  上訴人逾上開金額之請求部分，經第一審判決上訴人敗訴，未
  據聲明不服，已告確定；其於更審前本院主張被上訴人片面終
  止終止契約，並構成不完全給付，追加依民法第227條之規定
  為請求，亦經最高法院駁回上訴人該部分之上訴而告確定。
三上訴人主張前揭事實，提出系爭契約、招標評選須知、新竹市
  議會88年12月2日決議、議字第1848號函、89年3月21日備忘錄
  、89年3月13日簽呈、被上訴人91年3月11日竹字環四字第0910
  005587號及同年4月15日竹市環四字第0910000223號函、新竹
  市○○○段垃圾清運民營化計畫審查委員會會議歷次審查資料
  摘要內容、感謝狀、被上訴人90年度次市議會年度工作報告、
  91年1月4、25日市政新聞、竹市環七字第0910008491號函、上
  訴人90年5月員工薪資獎金名冊暨轉帳金額明細、資遣員工及
  費用明細暨資遣員工同意書、91年4月19日及5月2日剪報等件
  為證（原審卷(一)第18-133頁）。兩造不爭執之事項：
  (一)兩造於89年1月29日簽訂系爭契約，第2條約定「委託期限：
    48個月……自89年5月1日起開始執行清運工作。若乙方（上
    訴人）於2年內服務品質未獲民眾肯定或甲方（被上訴人）
    經費無著時，應無條件縮減為24個月」。再於89年3月17日
    、89年3月21日簽訂備忘錄，約定由被上訴人成立新竹市○
    ○○段垃圾清運民營化計畫審查委員會，審查上訴人服務品
    質獲民意肯定情形，若審查通過，即續約24個月，倘未通過
    ，系爭契約即終止。
  (二)新竹市議會於90年12月24日審議通過新竹市91年度總預算，
    歲出部分刪減垃圾清運民營化委辦費。被上訴人於91年3月
    11日以竹市環四字第0010005587號函通知上訴人：「因本局
    原編列91年度垃圾清運民營化委辦費遭新竹市議會全數刪除
    ，爰以將本案委託期限依據合約書第2條『經費無著』縮減
    為24個月，亦即本案委託期限自89年5月1日起至91年4月30
    日止」。
  (三)91年4月3日召開之新竹市○○○段垃圾清運民營化計畫審查
    委員會，決議系爭契約至91年4月30日止，不再續約。被上
    訴人於91年4月15日以竹市環四字第0910000223號函通知上
    訴人：「二復依據『新竹市環境保護局公開委託民營清除機
    構辦理本市○○○段垃圾清運民營化計畫合約書備忘錄』規
    定，於91年4月3日召開審查委員會，總評貴公司服務品質未
    經委員會審查通過，不再續約。三總結，本案委託期限依據
    合約書第2條規定『乙方於2年內服務品質未獲民眾肯定』及
    『經費無著』，應無條件縮減為24個月，亦即本案委託期限
    自89年5月1日起至91年4月30日止」，再於91年4月16日以府
    授環四字第0910113458號函檢送審查委員會會議紀錄予上訴
    人。
  (四)被上訴人自91年5月1日起拒絕上訴人清運垃圾。
四被上訴人辯稱上訴人之服務品質未經91年4月3日召開之新竹市
  ○○○段垃圾清運民營化計畫審查委員會審查通過，依系爭契
  約所附之解除條件已成就一節，為上訴人所否認，主張89年1
  月29日之系爭契約第20條第2款約定「契約附件與本契約牴觸
  者，其效力優先順序為：本契約、服務建議書、投標甄選須知
  、標單、議價資料、後續補充之換文」，乃被上訴人另於同年
  3月21日作成「備忘錄」，將系爭契約書第2條「若乙方於二年
  內服務品質未獲民眾肯定應無條件縮減為二十四個月」之解除
  條件轉換成「服務品質未經委員會審查通過」，「民眾肯定與
  否」與「由被上訴人所指之委員肯定與否」之條件，兩者自屬
  牴觸衝突，應優先適用系爭合約所附「獲民眾肯定與否」條件
  之約定。上訴人服務品質經民調已獲民眾之肯定，因而解除條
  件不成就云云。經查：
  (一)按系爭契約第20條第2款固約定「契約附件與本契約牴觸者
    ，其效力優先順序為：本契約、服務建議書、投標甄選須知
    、標單、議價資料、後續補充之換文」等語（原審卷(一)第21
    頁），然此約定其效力有優先順序者，以「契約附件與契約
    牴觸者」為前提，而所謂牴觸，係指其規定或精神相違背者
    ，若僅為補充規定，自非牴觸可言。系爭契約之「未獲民眾
    肯定」乃屬抽象概念，該要件是否成立，本應有一具體客觀
    之標準或機制俾資認定，否則將成契約當事人一方恣意認定
    或無法認定，反成具文而無法律上效力。而如何將上開抽象
    概念予以具體實踐，其方法不外以民調、公投為之，或設委
    員會審查、開放首長信箱供民眾表達意見等。以民調決定是
    否獲民眾肯定之方法，復有街頭訪問、電話抽樣訪問、問卷
    調查、開放特定電話號碼由民眾表達意見等。兩造為使系爭
    契約第2條原載「民眾肯定與否」之認定確定具體化，遂於
    89年3月21日簽署備忘錄，並於第1條、第4條分別載：「本
    備忘錄為（系爭契約）第二十條所稱之『後續補充之換文』
    ，與合約書具同等效力」、「甲方成立審委會並訂定審查要
    點。審查委員會成員為『本案招標評選委員會十五人、本局
    之業務相關單位主管五人(業務主管課長、清潔隊長、會計
    主任、行政室主任、政風室主任)』，必要時得增加一至兩
    位委託區域內之地方人士。本審查委員會係審查乙方服務品
    質獲民意肯定情形，並決定是否終止後續二十四個月之委託
    期限。本審查委員會每隔半年定期召開乙次，審查資料有下
    列三項：(一)乙方之成果執行報告。(二)甲方所做之民意調查結
    果。(三)督導檢查結果。上述三項資料皆需經委員會審查通過
    ，並於第三次審查會總評已承攬期間之執行成效，若乙方服
    務品質獲經委員會審查通過，即續約24個月，倘乙方服務品
    質未經委員會審查通過，本合約即行終止」等語（原審卷(一)
    第26-27頁），係將系爭契約所載「未獲民眾肯定」之抽象
    概念予以具體化，二者並無牴觸情事，僅補充約定，自無系
    爭契約第20條何者優先適用之問題。再備忘錄之作成，非被
    上訴人單方為之，而係經兩造出席協調而成，此觀備忘錄除
    有被上訴人之行政室、會計室、政風室、法制專員、清潔隊
    、第三課派員與會並於備忘錄上簽名外，上訴人方面亦有戊
    ○○（負責人）及李俊毅在備忘錄上簽名可參（原審卷(一)第
    27頁），苟備忘錄上開約定與系爭契約第2條之約定牴觸，
    上訴人於簽名前已可得知，非不得當場表示異議，乃上訴人
    無何異議，且於備忘錄上簽名，益證備忘錄上開約定無與系
    爭契約牴觸情事，而係系爭契約之補充約定。上訴人主張備
    忘錄與系爭契約第2條之約定牴觸，應優先適用系爭契約第2
    條之約定云云，即無可採。
  (二)如上所述，審查委員會（下稱審委會）之成員約定為「本案
    招標評選委員會十五人、本局之業務相關單位主管五人……
    ，必要時得增加一至兩位委託區域內之地方人士」，非僅由
    被上訴人之局長、相關人員組成。嗣其組成之前置作業為被
    上訴人於91年3月19日簽請市長核示相關事宜，經市長核示
    「依審查委員會建議名單聘請派任」，委員22人包括本案招
    標評選委員會15人、被上訴人業務相關單位主管5人、委託
    區域之地方人士2人，符合備忘錄約定之人選資格，非上訴
    人所稱由被上訴人指定之22人組成之委員會，且審委會委員
    屬招標評選委員之高正忠、謝永旭、蔡勇斌、張添晉、樊國
    恕、望熙榮、蔡春進、陳咸亨、卓訓榮均大學相關系所教授
    （原審卷(五)第179頁），其所為審查結果自屬公正而可採。
    被上訴人並訂定「新竹市○○○段垃圾清運民營化計畫審查
    委員會審查要點」（下稱審查要點），組成審委會，依據協
    調會會議備忘錄，應召開3次，因上訴人之成果報告延宕提
    出，遂採行「一次性總評」方式，將審查資料付諸審查委員
    會總評執行成效。並於91年4月3日上午10時召開審查委員會
    議之事實，有審查要點、審查委員會對照名冊、審查委員會
    會議紀錄、新竹市○○○段垃圾清運民營化計畫審查委員會
    審查資料（含上訴人延宕提出成果報告）等件在卷可參（原
    審卷(四)第186、188、190-205頁、卷(五)第178-179頁）。
  (三)91年4月3日之審委會會議，應有22人出席，實際出席人數17
    人，上訴人負責人戊○○亦列席審查會，會議程序依程序表
    逐項進行，首由主席致詞、次為資料審查、再由上訴人報告
    （由負責人戊○○、及彭仁堂列席），嗣為交換意見、最後
    由主席結論。於交換意見時，各委員針對環保局現場提供之
    「新竹市垃圾清運民營化計畫審查委員會審查總評表」逐項
    檢討，修正成定案之總評表項目、及審查內容為：「壹、乙
    方之成果執行報告-乙方之成果執行報告。貳、甲方之民意
    調查結果-第一次、第二次。參、甲方之督導檢查結果-逐月
    督導檢查結果、乙方提出成果報告之準時性、乙方替換垃圾
    子車及完全接手民營化之時效性、行政配合度(含付款爭議
    ）、乙方資源回收率、陳情案件嚴重性」，由各委員於審查
    結果之「優」、「劣」欄，予以勾選，並於總評欄之審查結
    果就是否續約之答案「是」與「否」予以勾選簽名；會議結
    論：決議不再續約（即合約日期至91年4月30日止），並請
    儘速函知承包商，有審委會會議紀錄及總評表17紙在卷足按
    （原審卷(四)第188頁、卷(六)第299-307頁）。
  (四)上開審委會督導檢查結果關於上訴人資源回收率於承攬期間
    皆未曾達到5％，有督導檢查結果統計表、督導檢查結果等
    件在卷可參（原審卷(三)第186-191頁）。查環保議題最重在
    於資源回收率之提高，此乃基於資源循環再利用、萬物生生
    不息之精神。參以上訴人提出之投標計畫書載：「九、資源
    回收物清理方式……(三)清運頻率及資源回收率：每週至少清
    運兩次（兩天），所清運之資源回收物應達清運垃圾總量之
    5％……」云云（原審卷(一)第273頁背面），顯見上開資源回
    收率5％係上訴人於投標時允諾之比率，惟上訴人未曾達到
    此比率。再上訴人明知被上訴人每月皆依據「新竹市環境保
    護局委託民營清除機構清運垃圾督導檢查要點」之「新竹市
    環境保護局委託民營清除機構清運垃圾工作檢查表」逐項檢
    查，不得夾帶民營化區域以外之垃圾，乃上訴人遭民眾數度
    跟監，於91年3月19日當場被查獲於新竹市○○路路橋下接
    駁垃圾，違反工作檢查表第28條規定「清運作業時間內清運
    委託區域以外之廢棄物，以委託區域之廢棄物名義進場，經
    查證屬實」，經扣款5萬元一節，亦有新竹市垃圾清運民營
    化計畫督導檢查結果統計表附卷足考（原審卷(五)第188頁）
    ，顯然上訴人於執行清運垃圾民營化之過程有違規情形。參
    酌上情，審委會前述之會議結論「決議不再續約」，非屬恣
    意為之而屬信而有徵。
  (五)另被上訴人為瞭解市民對於上訴人清運工作之滿意度，於90
    年6月間委託「決策調查中心」進行「新竹市○○○段垃圾
    清運民營化計畫滿意度民意調查」結論：「陸、結論及建議
    事項之(一)之3：服務指標七成肯定....(一)之6：整體服務表現
    近八成滿意」，有該調查報告可稽（證物外放）。新竹市政
    府90年度市議會年度報告事項亦載明「新竹市○○○段垃圾
    清運民營化計畫民意調查，委託決策調查中心，調查第二階
    段垃圾清運民營計畫香山區24里、南區18里（即系爭託運地
    區）....進行訪問，接近八成的受訪民眾對於民營清除機構
    提供的服務表示滿意」云云（原審卷(一)第69頁）。然系爭契
    約第2條「若乙方於二年內服務品質未獲民眾肯定應無條件
    縮減為二十四個月」之解除條件，已經備忘錄補充解釋為「
    服務品質未經委員會審查通過」，已如前述，顯然上開調查
    報告僅屬決策調查中心之民意調查，非屬備忘錄所稱之委員
    會審查通過，至多亦僅係審委會審查資料三項「(一)乙方之成
    果執行報告。(二)甲方所做之民意調查結果。(三)督導檢查結果
    」中之「(二)甲方（即被上訴人）所做之民意調查結果」而已
    ，是不得僅憑該調查報告遽謂備忘錄之解除條件未成就。同
    理，新竹市政府90年度市議會年度報告事項所載「新竹市○
    ○○段垃圾清運民營化計畫民意調查，委託決策調查中心，
    調查第二階段垃圾清運民營計畫香山區24里、南區18里（即
    系爭託運地區）....進行訪問，接近八成的受訪民眾對於民
    營清除機構提供的服務表示滿意」云云，亦僅屬民意調查之
    部分，非備忘錄審查資料全部，仍不得謂備忘錄之解除條件
    未成就。況上訴人所為服務縱經民意七、八成之滿意度，然
    其有上開資源回收率於承攬期間皆未曾達到5％，且於91年3
    月19日當場被查獲於新竹市○○路路橋下接駁垃圾，違反工
    作檢查表第28條規定「清運作業時間內清運委託區域以外之
    廢棄物，以委託區域之廢棄物名義進場，經查證屬實」，經
    扣款5萬元等違約、違規情節，而該等違約、違規情節在環
    保意識高漲之今日，實屬情節重大，正如學生雖學業成績滿
    分，惟有違反校規之重大事由，校方予以退學處分時，不得
    以成績滿分而主張退學處分不當。顯見審委會綜合被上訴人
    之民意調查結果，督導檢查結果，逐月督導檢查結果，暨上
    訴人提出成果報告之準時性、替換垃圾子車及完全接手民營
    化之時效性、行政配合度（含付款爭議）、資源回收率、陳
    情案件嚴重性等客觀事由，決議不再續約，係屬信而有徵。
    上開調查報告、市議會年度報告事項均不得作為有利於上訴
    人認定之依據。
  (六)綜合上述，依上訴人於89年3月21日與被上訴人之協調會議
    備忘錄載「……倘乙方服務品質未經委員會審查通過，本合
    約即行終止」之結論，其解除條件已成就，殆無疑義，上訴
    人前揭解除條件尚未成就之主張即無可取。
五上訴人主張被上訴人所簽訂系爭契約之經費，於91年度總預算
  予以編列送市議會審查，嗣因市議會對於總預算之歲出部分，
  決定由新竹市政府依歲入刪減數自行調整，被上訴人竟將系爭
  契約之經費予以刪除，故意使條件成就；被上訴人則辯稱系爭
  契約之經費係遭市議會刪除，非被上訴人主動刪除，且僅有市
  議會始有權刪除市政府之預算等語。
  (一)上訴人主張被上訴人主動刪除系爭契約所需經費，無非以新
    竹市議會90年11月14日下午、19日下午、26日下午及12月24
    日下午議程之決定事項、及審議結果為其論據。惟新竹市議
    會前述四次議程所為決定事項及審議結果依序分別為：「歲
    出部分，由市府依歲入刪減數自行調整，於11月20日下午開
    議前送達本會，本會將於11月21日審議歲出部分。」、「有
    關九十一年度總預算歲出部分，請市府依歲入刪減數自行調
    整，並於11月26日下班以前，將調整後內容提送本會審議…
    …」、「九十一年度總預算歲出部分，因本會決議：『請市
    府就歲入修減數（十三億四千餘萬元）同額刪減歲出部分』
    ，但新竹市政府迄無法提出歲出部分之調整，爰基於市長選
    舉在即，大會決議：『俟九十年十二月一日新當選市長如何
    處理後，再行審議』」、「大會決定照擬修減歲出部門明細
    表通過，P.S.附帶議決及刪減數另錄」等語，有新竹市議會
    97年4月3日竹市議議字第0970000541號函檢附該等會議紀要
    在卷足稽（證物外放，上開決議事項、審議結果影本見本院
    卷第176-180頁）。
  (二)更審前本院函請新竹市議會檢送審核新竹市政府91年度總預
    算案期間與新竹市政府來往之相關函文資料過院參辦；新竹
    市議會以97年4月3日以竹市議議字第0970000541號函附新竹
    市議會於審核新竹市政府91年度總預算案期間與新竹市政府
    來往之相關函文資料為：1.新竹市政府以90年10月18日(九
    十)府民行字第79852號函新竹市議會，檢送新竹市九十一年
    度總預算案暨附屬單位預算及綜計表提案等3件各140份，並
    檢附提案彙整表。2.新竹市議會以90年12月28日九十竹市議
    議字第2216號函新竹市政府函送新竹市議會審議新竹市九十
    一年度總預算案修正表（修正情形如附件修正表）及提案表
    文（預算類甲五0一0號）各五份等二件，有新竹市議會97年
    4月3日竹市議議字第0970000541號函及附件等可參（外放）
    。新竹市議會所檢送新竹市議會審議新竹市91年度總預算案
    修正表，被上訴人否認為其所製作，上訴人又未舉證證明為
    被上訴人所製作，觀諸該修正表全名為「新竹市議會審議九
    十一年度新竹市總預算修正表」，應認係新竹市議會所為修
    正表，佐以新竹市議會90年11月26日下午議程所決定事項略
    以：「…但新竹市政府迄無法提出歲出部分之調整……」（
    本院卷第178頁）、證人鄭成光證稱：「…我們是為了平衡
    預算，要市政府自動從歲出歲入調整，所謂的自動調整是請
    市政府自行調整」云云〔本院96年度重上字第505號卷（下
    稱本院重上字卷）(一)第126頁〕，尚不得遽以認定系爭契約
    經費係被上訴人主動刪除。矧市政府總預算之刪除，僅有市
    議會有權刪除之事實，亦為證人鄭成光證述在卷（本院重上
    字卷第126頁背面），上訴人主張被上訴人自行刪除系爭契
    約之經費，要無足採。
  (三)系爭契約所需之經費，經新竹市議會90年12月28日90竹市議
    議字第2216號函告知審議通過91年度新竹市總預算案內列刪
    除原先編列之全數垃圾清運民營化委辦費，並完成法定程序
    ，有該函在卷可證（原審卷(四)第160-161頁、卷(六)第109頁）
    ，總預算修正表亦載：「四課，環保業務－環境衛生管理，
    (一)18,260,000、垃圾清運民營化委辦費」，顯然系爭契約之
    經費已遭議會全部刪除。
  (四)上訴人另主張，被上訴人提出之91年度單位預算第一次追加
    （減）預算歲出計書說明提要與各項費用明細表第20/42頁
    「業務計畫及工作計畫名稱與編號：0000000000環保業務－
    廢棄物清運」項目，載明原預算數66,843千元，追加預算為
    22,876千元，追加後預算數為89,719千元。而依據新竹市議
    會97年5月12日以竹市議字第09700000787號函送有關「新竹
    市議會審議九十一年度新竹市總預算第一次追加減預算案刪
    減表」所示對該廢棄物清運追加之22,876千元並無分文刪除
    之記載；新竹市議會於91年4月17日以竹市議字第0727號函
    將該會審議新竹市90年度總預算第一次追加減預算案修正表
    檢送新竹市政府，足見上開追加之22,876千元預算業經議會
    通過，被上訴人委託系爭民營清運香山區及南區垃圾之經費
    非屬無著云云〔本院98年度重上更(一)字第37號卷（下稱本院
    更(一)卷）第153-154頁〕，然查上訴人該主張與其前所主張
    被上訴人主動將系爭契約經費全數刪除一節前後矛盾而有不
    符。再依被上訴人91年度歲出計畫說明提要與各項費用明細
    表40/42確有上開記載，然上開項目之業務計畫及工作計畫
    名稱與編號為「0000000000環保業務－廢棄物清運」，承辦
    單位為「七課」，其歲出計畫說明為：「一、計畫內容：1.
    執行本市垃圾清運工作。2.自五月份起，收回香山區、南區
    垃圾清運民營化業務」等語（本院更(一)卷第50頁），顯見該
    預算數89,719千元係被上訴人自行執行新竹市垃圾清運工作
    （即由被上訴人之清潔隊執行垃圾清運），非以民營化之方
    式為之，且包括原交由民營化之香山區、南區之垃圾清運收
    回後之業務。此觀被上訴人之第七課職掌為「掌理廢棄物清
    運、資源回收執行及勞工安全衛生等事項」(本院卷第183
    頁），此與上開經議會刪除之18,260,000元之承辦課為四課
    ，計畫名稱為「環保業務-環境衛生管理」，說明欄載「垃
    圾清運民營化委辦費」（本院卷第175頁）屬不同之計畫名
    稱，蓋被上訴人之第四課之職掌為「掌理廢棄物規劃與管理
    、環境衛生管理事項」，而「籌辦部分地區垃圾清運民營化
    及執行」係屬第四課「環境衛生管理」之業務〔本院卷第
    183 、186頁，另按被上訴人於91年間局以下分課，迄99年7
    月1日方修正為局以下分科（本院卷第188-191頁），則上開
    第183、186頁之被上訴人組織簡表與預算表上所載「四課、
    七課」無矛盾或不符之處〕。簡言之，上開議會刪除者為第
    四課之「垃圾清運民營化委辦費」、未刪除者為第七課之「
    廢棄物清運（以自己之清潔隊執行垃圾清運），包括執行本
    市垃圾清運工作及自五月份起，收回香山區、南區垃圾清運
    民營化業務」，二者屬不同之執行單位，其經費自不得任意
    變更挪用。上訴人以上開未經刪除之七課預算，遽謂系爭契
    約之費用非屬無著云云，即無可採。
  (五)上訴人另主張被上訴人應採取追加預算或以其他方式（基金
    會、發行公債、向中央申請補助款）取得經費以支付兩造契
    約之費用云云。惟行政機關關於經費之取得、使用，均有其
    法定之限制，兩造所簽署之前述契約中約定「經費無著」時
    ，該契約不再續約，其目的應係在於有財源，且編列預算，
    經新竹市議會同意方式，始繼續該契約，如上訴人該主張可
    採信，則「經費無著」將形同具文。另上訴人未舉證證明被
    上訴人已成立相關基金會，亦無以基金會支付系爭契約經費
    之餘地，又被上訴人香山區、南區之垃圾改由被上訴人之清
    潔隊執行垃圾之清運，且已編列七課之預算俾利執行，亦無
    再以發行公債或向中央申請補助款之餘地。上訴人又謂被上
    訴人故意使條件成就云云，然前述所刪除之四課「環保業務
    -環境衛生管理、垃圾清運民營化委辦費」係遭議會刪除，
    非被上訴人刪除，被上訴人當無故意使條件成就之情事，上
    訴人上開各主張均無可取。
  (六)以上，系爭契約之經費，既經新竹市政府編列於總預算，為
    新竹市議會於90年12月24日下午議程，依新竹市議會91年度
    新竹市總預算修正表審議通過，而予以刪除，系爭合約第2
    條所附加：「…或經費無著時，應無條件縮減為二十四個月
    」之條件業已成就，殆無疑義，上訴人主張該經費無著之解
    除條件尚未成就云云，非屬可取。
六按「附解除條件之法律行為，於條件成就時，失其效力」，民
  法第99條第1項定有明文。是契約附有解除條件，於條件成就
  時，契約當然失其效力，無待於當事人解除權或終止權之行使
  （最高法院60年台上字第4001號判例意旨參照）。系爭契約之
  解除條件已成就，有如前述，而「工作未完成前，定作人得隨
  時終止契約。但應賠償承攬人因契約終止而生之損害」，民法
  第511條定有明文，乃承攬契約定作人之法定終止權，於定作
  人對承攬人為終止承攬契約之意思表示時，始發生承攬契約終
  止之效果，此與承攬契約附有解除條件，於條件成就時，承攬
  契約當然失效，無待定作人為終止之意思表示者迥異。又按承
  攬契約附有解除條件，於條件成就時，承攬契約當然失效，此
  與定作人行使民法第511條法定終止權者，固均足以發生承攬
  契約終止之效果，惟承攬契約因當事人約定之解除條件成就而
  終止，定作人對於承攬人因契約終止而生之損害，無庸負賠償
  責任，至定作人行使民法第511條終止權，而使承攬契約終止
  者，定作人對於承攬人因契約終止而生之損害，則應負賠償之
  責，顯見承攬契約因上述不同原因之終止，當事人間因此所發
  生之權利義務不同，則於定作人主張承攬契約因解除條件成就
  而終止，進而拒絕對承攬人之工作提供必要之協力行為之情形
  下，縱定作人之主張無理由，或定作人係故意以不正當方法使
  解除條件成就，依民法第101條第2項規定，視為解除條件未成
  就，僅不生契約終止之效果，無從逕行擬制或轉換為定作人有
  依民法第511條為終止承攬契約意思表示之餘地。上訴人雖主
  張被上訴人自91年5月1日起不為定作人之協力行為，致上訴人
  無法完成垃圾清運工作，被上訴人有依民法第511條片面終止
  契約之意思云云。按所謂默示之意思表示，係指依表意人之舉
  動或其他情事，依社會觀念，足以間接推知其效果意思者而言
  。查定作人行使民法第511條終止權，係以承攬契約關係有效
  存在為前提事實。然被上訴人辯稱系爭契約因第2條約定之解
  除條件成就而於91年4月30日終止，係謂兩造間之承攬關係自
  91 年5月1日起不存在，上訴人不負清運垃圾之義務，則被上
  訴人繼而自91年5月1日起不為定作人之協力行為，並收回自行
  清運垃圾，顯係基於此一主張之結果，仍不得據以推論被上訴
  人有依民法第511條規定終止系爭契約之默示意思表示。從而
  ，上訴人主張被上訴人依民法第511條片面終止系爭契約云云
  ，尚無可採。被上訴人抗辯其係認系爭契約第2條之解除條件
  已成就，乃通知上訴人系爭契約委託期限至91年4月30日止，
  進而拒絕上訴人繼續清運垃圾，並收回自行清運，其非單方行
  使終止權等語，尚屬可信。則上訴人主張依民法第511條但書
  之規定，被上訴人應賠償其因系爭契約終止而生之損害17,252
  ,597元本息，自屬無據，不應准許。
七綜上所述，上訴人依民法第511條之規定，請求被上訴人給付
  上訴人17,252,597元，及自起訴狀繕本送達翌日起至清償日止
  按年息5％計算之利息，為無理由，應予駁回，其假執行之聲
  請亦失所依據，應併予駁回。原審就上訴人上開請求，為上訴
  人敗訴之判決，及駁回其假執行之聲請，並無不合。上訴意旨
  指摘原判決此部分不當，求予廢棄改判，為無理由，應予駁回
  。
八本件因事證已臻明確，兩造其餘攻擊、防禦方法及所為之立證
  ，經審酌後認與判決之結果不生若何影響，無庸再逐一予以論
  列，合併敘明。
據上論結，本件上訴為無理由，依民事訴訟法第449條第1項、第
78條判決如主文。
中    華    民    國    99    年    6     月    1     日
                    民事第十四庭
                        審判長法  官  林金村
                              法  官  李慈惠
                              法  官  湯美玉
正本係照原本作成。
如不服本判決，應於收受送達後20日內向本院提出上訴書狀，其
未表明上訴理由者，應於提出上訴後20日內向本院補提理由書狀
（均須按他造當事人之人數附繕本）上訴時應提出委任律師或具
有律師資格之人之委任狀；委任有律師資格者，另應附具律師資
格證書及釋明委任人與受任人有民事訴訟法第466條之1第1項但
書或第2項（詳附註）所定關係之釋明文書影本。
中    華    民    國    99    年    6     月    2     日
                              書記官  蕭進忠
附註：
民事訴訟法第466條之1（第1項、第2項）：
對於第二審判決上訴，上訴人應委任律師為訴訟代理人。但上訴
人或其他法定代理人具有律師資格者，不在此限。
上訴人之配偶、三親等內之血親、二親等內之姻親，或上訴人為
法人、中央或地方機關時，其所屬專任人員具有律師資格並經法
院認為適當者，亦得為第三審訴訟代理人。

司法院資訊處製作；財團法人民間司法改革基金會備份。
